臺灣臺北地方法院民事判決　九十年訴字第三七六七號
　　原　　　告　台北市政府
　　法定代理人　己○○
　　訴訟代理人　詹文凱律師
　　複代 理 人　姚念林律師
　　被　　　告　壬○○
　　　　　　　　辛○○
　　　　　　　　甲○○
　　　　　　　　羅柏華
　　　　　　　　癸○○
　　　　　　　　子○○
　　　　　　　　丁○○
　　共　　　同
　　訴訟代理人　丑○○
右當事人間請求返還不當得利事件，本院判決如左：
    主    文
被告壬○○應給付原告新臺幣貳拾陸萬捌仟壹佰貳拾捌元及其中新臺幣貳拾貳萬仟
肆佰肆拾元自民國九十年六月三十日起至清償日止，按週年利率百分之五計算之利息
，並自民國九十一年五月十六日起至返還坐落於台北市○○區○○段二小段二五一之
三地號土地與原告及其他共有人之日止按月給付原告新臺幣仟佰貳拾陸元。
被告甲○○應給付原告新臺幣玖萬伍仟柒佰陸拾元，及自民國九十年六月十九日起至
清償日止，按週年利率百分之五計算之利息，並自民國九十年五月十六日起至返還坐
落於台北市○○區○○段二小段二五一之三地號土地與原告及其他共有人之日止按月
給付原告新臺幣壹仟伍佰玖拾陸元。
被告羅柏華、癸○○、子○○、丁○○應各給付原告新臺幣貳拾柒萬玖仟佰陸拾元
、貳拾捌萬柒仟佰肆拾元、肆拾玖萬肆仟捌佰捌拾元、萬壹仟玖佰貳拾元，及均
自民國九十年六月十五日起，均至清償日止，按週年利百分之五計算之遲延利息，並
自民國九十年五月十六日起至返還坐落於台北市○○區○○段二小段二五一之三地號
土地與原告及其他共有人之日止按月各給付原告新臺幣肆仟陸佰伍拾陸元、肆仟柒佰
捌拾玖元、捌仟貳佰肆拾捌元、伍佰拾貳元。
原告其餘之訴駁回。
訴訟費用由被告壬○○負擔百分之七、被告甲○○負擔百分之三、被告羅柏華負擔百
分之九、被告癸○○負擔百分之九、被告子○○負擔百分之十六、被告丁○○負擔百
分之一，餘由原告負擔。
    事    實
甲、原告方面：
一、聲明：
  (一)被告壬○○應給付原告新臺幣（下同）二十三萬八千三百三十六元，丙○○應給
    付二十六萬三千八百七十二元，辛○○應給付五十六萬一千九百二十元，乙○○
    、甲○○應給付十萬二千二百零八元，寅○○應給付二十九萬八千零四十八元，
    癸○○應給付三十萬一千七百零七元，子○○、蕭雲飛應給付五十二萬七千九百
    三十六元，戊○應給付四十萬零一百二十八元，丁○○應給付三萬四千零四十八
    元，及自支付命令送達被告翌日起至清償日止，按週年利率百分之五計算之利息
    。
  (二)自九十年一月一日起至返還坐落台北市○○區○○段二小段二五一之三地號土地
    與原告及其他共有人之日止，被告壬○○應按月給付三千七百二十四元，丙○○
    應按月給付四千一百三十三元，辛○○應按月給付八千七百八十元，乙○○、甲○○應按月給付一千五百九十七元，寅○○應按月給付四千六百五十七元，癸○○應按月給付四千七百八十九元，子○○、蕭雲飛應按月給付八千二百四十九元
    ，戊○應按月給付六千二百五十二元，丁○○應按月給付五百三十二元。
二、陳述：
  (一)坐落於台北市○○區○○段二小段二五一之三地號土地，原告應有部分為一萬九
    千八百六十七分之一萬四千九百六十，被告在該土地上建屋占用系爭土地，被告
    壬○○居住台北市○○路一之一號房屋，丙○○居住永春街一八五之一號房屋，
    辛○○居住永春街二五四巷二號房屋，乙○○、甲○○居住在永春街一八三號房
    屋，寅○○居住水源路三之八號，癸○○居住水源路三之九號，子○○、蕭雲飛
    居住永春街二四八巷九號，戊○、庚○○（庚○○已於起訴前死亡，另裁定駁回
    ）居住永春街二四○之二號，丁○○居住永春街二八四號，其等受有相當於租金
    之利益，致原告受到損害。系爭土地之公告地價自八十三年七月一日起迄今均為
    每平方公尺新臺幣（下同）四萬二千四百元，被告占有如複丈成果圖所示面積，
    因原告應有部分為一萬九千八百六十七分之一萬四千九百六十，故僅就其等占有
    原告應有部分比例之面積，依系爭土地價值之百分之五計算被告應付相當於每年
    租金之不當得利，為此依民法第一百七十九條、第一百八十四條第一項前段規定
    ，訴請被告給付自八十四年九月一日起至八十九年十二月三十一日止應付相當於
    租金之利益（金額如下：壬○○二十三萬八千三百三十六元，丙○○二十六萬三
    千八百七十二元，辛○○五十六萬一千九百二十元，乙○○、甲○○十萬二千二
    百零八元，寅○○二十九萬八千零四十八元，癸○○三十萬一千七百零七元，子
    ○○、蕭雲飛五十二萬七千九百三十六元，戊○四十萬零一百二十八元，丁○○
    三萬四千零四十八元）及自支付命令送達被告翌日起至清償日止，按週年利率百
    分之五計算之利息，並自九十年一月一日起至返還系爭土地之日止按月給付相當
    於租金之利益，金額如下：壬○○三千七百二十四元，丙○○四千一百三十三元
    ，辛○○八千七百八十元，乙○○、甲○○一千五百九十七元，寅○○四千六百
    五十七元，癸○○四千七百八十九元，子○○、蕭雲飛八千二百四十九元，戊○
    六千二百五十二元，丁○○五百三十二元。
  (二)否認被告主觀上係以行使地上權之意思占有系爭土地，不符合時效取得地上權之
    要件，被告不能請求登記為地上權人。況被告事實上並未依法完成時效取得地上
    權之登記，不能對為所有權人之原告主張有權占有。
三、證據：提出台北市土地登記謄本一件、地價謄本三件等為證。
乙、被告方面：
一、聲明：原告之訴駁回。
二、陳述：
  (一)被告壬○○、甲○○、羅柏華、癸○○、子○○、丁○○或前手、被繼承人最早
    於三十八、三十九年間即在系爭土地上以行使地上權之意思占有並建屋使用，戶
    政機關准予編訂門牌設籍居住，公營之水電公司並輸水供電至今，被告與前手占
    用土地之時間合併計算均已超過二十年以上，依民法第七百六十九條、第七百七
    十條規定，被告因時效取得系爭土地之地上權，被告並非無權占有，被告占用系
    爭土地使用收益，即非不當得利，亦非侵害原告權利，原告訴請被告返還不當得
    利及損害賠償，自無理由。
  (二)台北市○○街二五四巷二號房屋早已拆除，丙○○也早已搬離永春街一八五之一
    號房屋，蕭雲飛在二十幾年前就搬離永春街二四○之二號房屋，原告向被告丙○○、辛○○、乙○○、蕭雲飛、戊○等人起訴請求亦無理由。
丙、本院依職權履勘系爭土地現場，並囑託臺北市古亭地政事務所測量製有土地複丈
    成果圖二份附卷。
    理    由
一、按國有財產撥給各地國家機關使用者，名義上雖為國有，實際上即為使用機關行
    使所有人之權利，故本院對於是類財產，向准由管領機關起訴，代國家主張所有
    權人之權利（最高法院五十一年台上字第二六八○號判例參照）。該判例意旨雖
    僅針對國有財產撥給各地國家機關使用，各該國家機關關於管理之國家財產起訴
    之當事人問題，然關於直轄市，依直轄市自治法第三條規定，其屬法人，其職權
    包括依直轄市自治法辦理自治事項，並執行中央委辦事項。直轄市地方自治團體
    將其財產交給地方政府管理，地方政府就其所管領之財產而涉訟，參酌上開判例
    意旨，應認地方政府就該訴訟有當事人能力。系爭土地之所有權人為台北市，此
    有原告提出之土地登記謄本乙份在卷可稽，依上開說明，原告自有提起本件訴訟
    之當事人能力，合先敘明。
二、原告起訴主張：系爭坐落於台北市○○區○○段二小段二五一之三地號土地，為
    台北市與中華民國所共有，台北市所有之應有部分為一萬九千八百六十七分之一
    萬四千九百六十。被告在系爭土地上建屋占用，占用如複丈成果圖所示面積，被
    告無權占用系爭土地，乃無法律上之原因受有相當於租金之利益，致原告受到損
    害，爰依民法第一百七十九條、第一百八十四條第一項前段規定，訴請被告壬○○給付二十三萬八千三百三十六元，丙○○給付二十六萬三千八百七十二元，辛○○給付五十六萬一千九百二十元，乙○○、甲○○給付十萬二千二百零八元，
    寅○○給付二十九萬八千零四十八元，癸○○給付三十萬一千七百零七元，子○○、蕭雲飛給付五十二萬七千九百三十六元，戊○給付四十萬零一百二十八元，
    丁○○給付三萬四千零四十八元及自支付命令送達被告翌日起至清償日止，按週
    年利率百分之五計算之利息，並自九十年一月一日起至返還系爭土地與原告及其
    他共有人之日止，壬○○應按月給付三千七百二十四元，丙○○應按月給付四千
    一百三十三元，辛○○應按月給付八千七百八十元，乙○○、甲○○應按月給付
    一千五百九十七元，寅○○應按月給付四千六百五十七元，癸○○應按月給付四
    千七百八十九元，子○○、蕭雲飛應按月給付八千二百四十九元，戊○應按月給
    付六千二百五十二元，丁○○應按月給付五百三十二元等語。
    被告則以：被告壬○○、甲○○、羅柏華、癸○○、子○○、丁○○或前手、被
    繼承人於三十八年、三十九年間即以行使地上權之意思，占有系爭土地建築房屋
    並使用至今，合併計算被告或被告之前手、被繼承人占有土地之時間已超過二十
    年，依照民法第七百六十九條、第七百七十條規定，被告已因時效取得系爭土地
    之地上權，應屬有權占有。被告丙○○、辛○○、乙○○、蕭雲飛、戊○等人未
    無權占有系爭土地。原告自不得訴請被告給付相當租金之不當得利及損害賠償等
    語，資為抗辯。
三、原告主張系爭土地為台北市所有，應有部分為一萬九千八百六十七分之一萬四千
    九百六十，被告壬○○、甲○○、羅柏華、癸○○、子○○、丁○○或其等之前
    手占用如複丈成果圖所示之面積，在系爭土地建築房屋，被告壬○○、甲○○、
    羅柏華、癸○○、子○○、丁○○目前仍占有使用系爭土地之事實，為被告壬○○等人所不爭執，並有原告提出之土地登記謄本乙份為證，且經本院履勘現場，
    製有勘驗筆錄二份在卷可考，並經本院囑託臺北市古亭地政事務所測量製有土地
    複丈成果圖二份可佐，堪信為真實。
四、原告主張被告占有系爭土地無正當權源，受有不當得利之事實，被告否認無權占
    有，並以前開情詞置辯，是本件應審究者，為被告就系爭土地可否行使地上權而
    為有權占有？按以所有之意思，二十年間和平繼續占有他人未登記之不動產者，
    得請求登記為所有人；以所有之意思，十年間和平繼續占有他人未登記之不動產
    ，而其占有之始為善意並無過失者，得請求登記為所有人；時效取得所有權之規
    定，於所有權以外財產權之取得，亦準用之，民法第七百六十九條、第七百七十
    條及第七百七十二條分別定有明文。依上開規定，主張時效取得地上權，於時效
    完成後，亦僅得請求登記為地上權人，在其未依法登記之前，要無地上權之取得
    ，自不得本於地上權之法律關係，向土地所有權人有所主張（最高法院六十九年
    三月四日、六十九年度第五次民事庭會議決議參照）。雖嗣後最高法院八十年六
    月四日、八十年度第二次民事庭會議決議，認為依時效而取得地上權登記請求權
    者，以具備時效取得之要件，向該管機關為地上權登記，如經地政機關受理，則
    受訴法院即應就占有人是否具備時效取得地上權之要件，為實體上之裁判。然此
    係指於土地所有權人請求拆屋還地之前，以主張具備時效取得之要件，得請求登
    記為所有權人者，法院應就是受否具備時效取得地上權之要件，為實體上之裁判
    。倘占有人係在土地所有權人提起拆屋還地之訴後，始主張時效取得地上權之要
    件，向地政機關為地上權登記者，即無該決議之適用（最高法院八十六年年台上
    字第三一四０號判決參照）。被告並未舉證其已向該管地政機關申請登記，則縱
    然被告具備時效取得地上權之要件，被告尚不得就系爭土地行使地上權人之權利
    。再者，依上開規定，主張時效取得地上權，要件之一為以行使地上權之意思而
    占有，若依其所由發生事實之性質，無行使地上權之意思者，非有變為以行使地
    上權之意思而占有之情事，其取得時效，不能開始進行（最高法院六十四年台上
    字第二五五二號判例參照）。然民法第九百四十四條第一項僅規定占有人，推定
    其以所有之意思，善意、和平及公然占有。即占有人僅推定其為以所有之意思，
    善意、和平及公然占有，關於「以行使地上權之意思」並不在上揭條文推定之列
    ，依民事訴訟法第二百七十七條規定，被告抗辯其時效取得地上權，必須證明依
    其所由發生之事實，係以行使地上權之意思占有系爭土地。被告固抗辯系爭房屋
    業經戶政機關編定門牌設籍居住，公營水電公司並准予輸水供電云云。惟戶政機
    關編定門牌號碼僅係基於戶政管理需要之行政措施；而在建築物符合供水輸電之
    情況下，台灣電力公司及自來水公司依其與被告之契約而為供水輸電。戶政機關
    、台灣電力公司及自來水公司均無審核被告是否有權占有使用系爭土地及究係基
    於何種權利占用土地，則縱如被告所述，亦不足以證明被告係以行使地上權之意
    思占有系爭土地。此外，被告就其等主張其等是以行使地上權之意思占有系爭土
    地乙節，復未能舉證證明以實其說。是被告抗辯其基於地上權有權占有使用系爭
    土地云云，均無足憑採。
五、按無法律上原因而受利益，致他人受損害者，應返還其利益，民法第一百七十九
    條定有明文。又無權占有他人房屋，可能獲得相當於租金之利益，最高法院六十
    一年台上字第一六九五號著有判例參照。又無權占有人繼續占有土地，自屬侵害
    土地所有權人之所有權，土地所有權人對於無權占有人，非不得請求賠償相當於
    租金之損害金（最高法院六十七年台上字第三六二二號判例參照）。土地法第九
    十七條第一項規定：「城市地方房屋之租金，以不超過土地及其建築物申報總價
    額年息百分之十為限。」此項規定，於租用基地建築房屋之情形亦準用之，土地
    法第一百零五條定有明文。土地法第九十七條規定係屬強制規定，如當事人間約
    定之租金超過此限制，其超過部分無請求權（最高法院四十三年台上字第三九二
    號、五十四年台上字第一五二八號判例意旨參照）。經查：
  (一)系爭房屋係供一般住家使用，業據本院履勘現場製有勘驗筆錄乙份在卷可稽。被
    告壬○○、甲○○、羅柏華、癸○○、子○○、丁○○占用系爭土地既未受有因
    營業所帶來之特殊利益，其租金額自仍應受土地法第九十七條規定最高租金額之
    限制。本院審酌系爭土地係坐落於臺北市○○區○○路及永春街，水源路部分，
    鄰八米道路，右上方為水源高架道路，永春街部分，則係鄰四米靜巷，附近大型
    醫療機構為三軍總醫院，另附近有小型診所，對外交通需至距約四百公尺之汀州
    路搭乘大眾交通工具，買菜可至距六、七百公尺之公館水源市場，學校則有距六
    、七百公尺之銘傳國小、古亭國小、民族國中，房屋老舊供住家之用，本院認為
    原告主張按土地價額年息百分之五計算相當於租金之不當得利，尚稱允當。土地
    法第九十七條第一項規定所謂之土地價額，依同法施行法第二十五條之規定，係
    指法定地價而言。法定地價依同法第一百四十八條規定，係指土地所有權人依土
    地法所申報之地價，在平均地權條例施行區域，係指土地所有權人於地政機關舉
    辦規定地價或重新規定地價時，於公告申報地價期間內自行申報之地價而言，惟
    公有土地則以土地之公告地價為申報地價，免予申報，平均地權條例第十六條及
    其施行細則第二十一條分別定有明文。系爭土地位於台北市中正區，自八十三年
    七月一日起至八十九年七月一日止之公告地價均為每平方公尺四萬二千四百元，
    此有原告提出台北市地價謄本三件附卷可參。被告壬○○、甲○○、羅柏華、癸○○、子○○、丁○○占用如附圖一、二即複丈成果圖所示面積，即分別為二十
    五（台北市○○路一之六號房屋之面積於九十年十一月間測量之面積為二十八平
    方公尺，嗣於九十一年六月十日測量時測得面積已減少為二十五平方公尺）、十
    二、三十五、三十六、六十二、四平方公尺，則被告每月應給付原告相當於租金
    之不當得利數額之計算公式為「占用土地面積（平方公尺）×公告地價（四萬二
    千四百元）×5﹪÷12個月×應有部分比例（元以下四捨五入）」。依此計算，
    被告壬○○占用系爭土地每月所得相當於租金之不當得利，於九十一年五月十五
    日以前應以三千七百二十四元計算，自九十一年五月十六日起應以三千三百二十
    六元計算，被告甲○○、羅柏華、癸○○、子○○、丁○○占用系爭土地每月所
    得相當於租金之不當得利數額應給付原告部分則分別為一千五百九十六元、四千
    六百五十六元、四千七百八十九元、八千二百四十八元、五百三十二元。
  (二)原告請求被告壬○○、甲○○、羅柏華、癸○○、子○○、丁○○給付自八十四
    年九月一日起至返還土地之日止相當於租金之不當得利，然被告為時效之抗辯。
    按租金之請求權因五年間不行使而消滅，既為民法第一百二十六條所明定，至於
    終止租約後之賠償與其他無租賃契約關係之賠償，名稱雖與租金異，然實質上仍
    為使用土地之代價，債權人應同樣按時收取，不因其契約終止或未成立而謂其時
    效之計算應有不同。最高法院著有四十九年台上字第一七三○號判例可資參照。
    查原告係於九十年五月十五日向本院聲請發支付命令，自該日回溯五年為八十五
    年五月十六日。是原告請求被告壬○○、甲○○、羅柏華、癸○○、子○○、丁○○給付自八十四年九月一日起至八十五年五月十五日止之相當於租金之不當得
    利或損害金，此部分已罹租金短期消滅時效期間，依上開說明，原告此部分之請
    求，即屬無據，應予駁回。原告請求被告壬○○、甲○○、羅柏華、癸○○、子
    ○○、丁○○分別給付自八十五年五月十六日起至聲請發支付命令即九十年五月
    十五日止共五年相當於租金之不當得利，各二十二萬三千四百四十元、九萬五千
    七百六十元、二十七萬九千三百六十元、二十八萬七千三百四十元、四十九萬四
    千八百八十元、三萬一千九百二十元，及壬○○應返還九十年五月十六日起至九
    十一年五月十五止之不當得利每月三千七百二十四元共四萬四千六百八十八元，
    壬○○並應自九十一年五月十六日起按月給付原告三千三百二十六元，且被告甲○○、羅柏華、癸○○、子○○、丁○○應自九十年五月十六日起按月給付原告
    各一千五百九十六元、四千六百五十六元、四千七百八十九元、八千二百四十八
    元、五百三十二元之範圍內，洵屬有據，應予准許。原告逾此部分之請求，不應
    准許。
六、按給付無確定期限者，債務人於債權人得請求給付時，經其催告而未為給付，自
    受催告時起，負遲延責任。其經債權人起訴而送達訴狀，或依督促程序送達支付
    命令，或為其他相類之行為者，與催告有同一之效力，民法第二百二十九條第二
    項定有明文。原告依民法第一百七十九條、第一百八十四條第一項前段規定訴請
    被告給付之金額，並非定有確定期限之債務，原告自得請求被告給付自支付命令
    被告翌日（即壬○○九十年六月三十日，甲○○同年六月十九日，羅柏華、癸○○、子○○、丁○○均為同年六月十五日）起至清償日止，按週年利百分之五計
    算之遲延利息。
七、另原告主張被告丙○○、辛○○、乙○○、蕭雲飛、戊○無權占有系爭土地之事
    實，經本院到場履勘結果：台北市○○街一八五之一號房屋係訴外人李朱明向訴
    外人王淑華承租且一人居住，被告丙○○目前並無居住該處；永春街二五四巷二
    號房屋，業已拆除；永春街一八三號房屋係被告甲○○及其妻丁林阿純居住，乙○○並非居住該處；永春街二四八巷九號房屋係被告子○○與其家人居住，被告
    蕭雲飛並非居住該處；永春街二四○之二號房屋係訴外人張錫鏞一人居住，被告
    戊○實際上並非居住該處，有本院九十年十一月二十六日、九十一年六月十日勘
    驗筆錄在卷可稽，且證人丁林阿純具結證稱：永春街一八三號是甲○○在住，被
    告乙○○是其夫甲○○的朋友，十幾年前就搬走了，丙○○並沒有住在永春街一
    八五之一號，是一個老頭子在住等語明確，堪認丙○○、辛○○、乙○○、蕭雲
    飛、戊○目前均無居住上開房屋，原告復未能證明丙○○、辛○○、乙○○、蕭
    雲飛、戊○建造上開房屋或實際上確有於五年內居住該處及其等居住之期間，是
    原告依民法第一百七十九條、第一百八十四條第一項前段規定，訴請被告丙○○
    給付二十六萬三千八百七十二元、辛○○給付五十六萬一千九百二十元、乙○○
    給付十萬二千二百零八元、蕭雲飛給付五十二萬七千九百三十六元、戊○給付四
    十萬零一百二十八元，及自支付命令送達被告翌日起至清償日止，按週年利率百
    分之五計算之利息，並自九十年一月一日起至返還系爭土地之日止按月給付各給
    付原告四千一百三十三元、八千七百八十元、一千五百九十七元、蕭雲飛八千二
    百四十九元、六千二百五十二元，為無理由，不應准許。
八、綜上所述，被告壬○○、甲○○、羅柏華、癸○○、子○○、丁○○無權占用系
    爭土地，受有相當於租金之利益，原告並因此受到相當於租金之損害，原告依民
    法第一百七十九條、第一百八十四條第一項前段規定，訴請被告壬○○給付二十
    六萬八千一百二十八元（二十二萬三千四百四十元加上四萬四千六百八十八元）
    及其中二十二萬三千四百四十元自九十年六月三十日起至清償日止，按週年利率
    百分之五計算之遲延利息，並自九十一年五月十六日起至返還土地與原告及其他
    共有人之日止按月給付原告三千三百二十六元；暨請求被告甲○○、羅柏華、癸○○、子○○、丁○○分別給付原告九萬五千七百六十元、二十七萬九千三百六
    十元、二十八萬七千三百四十元、四十九萬四千八百八十元、三萬一千九百二十
    元，及甲○○自九十年六月十九日起，羅柏華、癸○○、子○○、丁○○自九十
    年六月十五日起，均至清償日止，按週年利百分之五計算之遲延利息，並自九十
    年五月十六日起至將上開土地返還與原告及其他共有人之日止，按月各給付原告
    一千五百九十六元、四千六百五十六元、四千七百八十九元、八千二百四十八元
    、五百三十二元之範圍內，洵屬有據，應予准許。原告逾此部分之請求及原告請
    求被告丙○○、辛○○、乙○○、蕭雲飛、戊○給付部分，則為無理由，應予駁
    回。
九、本件為判決之基礎已臻明確，兩造其餘攻擊防禦方法並所提證據，經審酌後，認
    與本件判決之結果不生影響，爰不再一一論述，附此敘明。
十、據上論結，本件原告之訴一部有理由，一部無理由，依民事訴訟法第八十五條第
    一項但書、七十九條但書，判決如主文。
中　　　華　　　民　　　國　　九十一　　年　　 十二　　 月　　三十一　　日
                                            民事第五庭法      官　羅富美
右為正本係照原本作成
如對本判決上訴，須於判決送達後廿日內向本院提出上訴狀
中　　　華　　　民　　　國　　九十一　　年　　 十二　　 月　　三十一　　日
　　　　　　　　　　　　　　　　　　　　　　　　　　　法院書記官　郭錦賢
